---
title: "Actividad4"
author: "Berenice Juarez Gonzalez"
date: "2025-05-21"
output:
  html_document:
    df_print: paged
---

```{r setup, include=FALSE}
knitr::opts_chunk$set(echo = TRUE, warning = FALSE, message = FALSE)
library(dplyr)
library(ggplot2)
library(knitr)
```

INTRODUCCIÓN

La deserción estudiantil representa un desafío crítico para las instituciones educativas. Comprender qué factores están asociados al abandono puede ayudar a implementar políticas de apoyo académico más efectivas.

Este análisis tiene como objetivo explorar un conjunto de datos reales de estudiantes, identificando posibles patrones y variables que influyen en la deserción, con especial énfasis en el rendimiento académico previo.

EXPLORACION Y LIMPIEZA DE DATOS

Carga de Datos

```{r}
# Cargar archivo CSV con separador ";"
data <- read.csv("data.csv", sep = ";")

# Vista general de los primeros registros
head(data)

```

Estructura y Resumen

```{r}
# Estructura de los datos
str(data)

# Estadísticas generales
summary(data)

```

Revisión de valores NA
```{r}
# Recuento de valores NA por columna
total_na <- colSums(is.na(data))
kable(as.data.frame(total_na), caption = "Valores faltantes por columna")
```

Limpieza de Datos
```{r}
# Eliminamos columnas irrelevantes (por ejemplo, Nacionality)
data <- data %>% select(-c(Nacionality))

# Creamos una variable con el promedio de calificaciones anteriores
data <- data %>% mutate(Promedio_Nota_Previa = rowMeans(select(., starts_with("Curricular.units")), na.rm = TRUE))

```

VISUALIZACIÓN Y ANÁLISIS 

Estadísticas de notas previas 
```{r}
# Media y mediana de calificación previa
mean(data$Previous.qualification..grade., na.rm = TRUE)
median(data$Previous.qualification..grade., na.rm = TRUE)

```

Estudiantes que Abandonaron 

```{r}
# Filtrado de estudiantes que abandonaron
abandonaron <- data %>% filter(Target == "Dropout")

# Mostramos algunos registros
kable(head(abandonaron), caption = "Ejemplos de estudiantes que abandonaron")

```

Boxplot: Calificaciones anteriores por estado final 

```{r}
ggplot(data, aes(x = Target, y = Previous.qualification..grade.)) +
  geom_boxplot(fill = "skyblue") +
  labs(title = "Distribución de calificaciones anteriores por estado del estudiante",
       x = "Estado del estudiante", y = "Calificación previa") +
  theme_minimal()

```


Interpretación: Se observa que los estudiantes con calificaciones previas más bajas tienen una mayor probabilidad de abandonar sus estudios.

Histograma: Unidades curriculares aprobadas en el primer semestre

```{r}
ggplot(data, aes(x = Curricular.units.1st.sem..approved.)) +
  geom_histogram(binwidth = 1, fill = "steelblue", color = "white") +
  labs(title = "Unidades curriculares aprobadas en primer semestre",
       x = "Unidades aprobadas", y = "Frecuencia") +
  theme_minimal()
```


Interpretación: Muchos estudiantes aprueban entre 0 y 5 materias en el primer semestre. Este bajo rendimiento puede estar relacionado con la deserción temprana.

CONCLUSIONES
Los estudiantes con calificaciones previas más bajas y menor número de unidades curriculares aprobadas en el primer semestre son más propensos a abandonar.

Las visualizaciones ayudan a identificar patrones importantes que podrían servir para establecer intervenciones académicas tempranas.